臺灣高等法院臺中分院刑事裁定　　　　100年度交抗字第547號
抗　告　人　交通部公路總局臺中區監理所彰化監理站
代　表　人　鄭芳田
受 處分 人　曾怡文
上列抗告人因受處分人違反道路交通管理處罰條例案件，不服臺
灣彰化地方法院中華民國100年5月23日所為裁定（100年度交聲
字第405號），提起抗告，本院裁定如下：
    主  文
抗告駁回。
    理  由
一、本案經本院審理結果，認原審裁定，認事用法均無不當，應
    予維持，並引用原審裁定所記載之理由（如附件）。
二、抗告意旨略以：
(一)緩起訴處分屆滿未經撤銷時，行為人確定免於刑事追訴或處
    罰，應視同不起訴處分，行政機關即有行政罰法第26條第2
    項所列不屬一事二罰之情形，自得對違反行政法上義務之行
    為人為行政裁罰，而不受同條第1項之拘束。
(二)檢察官於緩起訴處分期間命受處分人向指定之公益團體、地
    方自治團體或社區提供60小時之義務勞務，並非刑法所定刑
    罰之種類，且緩起訴係檢察官所為之處分，並非法院依法定
    程序而為，與刑罰優先於行政罰之適用理由亦不相符。況依
    94年12月28日修正公布，自95年7月1日施行之道路交通管理
    處罰條例第35條第8項規定，即便依法院裁判確定而處以罰
    金之刑事處罰，若未達道路交通管理處罰條例第92條第3項
    所訂最低罰鍰基準規定者，行政機關仍得裁決繳納不足最低
    罰鍰之部分，並非一經刑事處罰，即應依行政罰法第26條第
    1項之規定，均不得就與罰金刑相類之罰鍰部分裁罰，故對
    於緩起訴處分猶豫期間屆滿後，其先前所為之義務勞務，因
    非屬罰金或罰鍰，自無行政罰法第26條第1項前段所規定一
    事不兩罰原則之適用。
(三)再臺灣高等法院暨所屬法院99年度法律座談會刑事類提案第
    37號針對該類案件（公共危險罪經緩起訴，並命其向指定之
    公益團體提供義務勞務，是否可逕將監理單位所為罰鍰全部
    撤銷？）之研討結果尚無定論，原審法院就原處分關於罰鍰
    新台幣49,500元部分撤銷，並為不罰之裁定，實有未洽。為
    此提起抗告，請求撤銷原裁定，另為適法之裁定云云。
三、經查：
(一)行政罰法第26條第2項僅明文列舉得再為行政裁罰之事由有
    不起訴處分、無罪、免訴、不受理、不付審理裁判確定之五
    種類型，且無概括條款規定其他得與上述五種刑事裁判等量
    齊觀之類型，本於文義解釋，基於明示其一排斥其他、例外
    規定從嚴解釋之法理，不應擴張解釋包含緩起訴處分確定之
    類型。又依據緩起訴處分制度之本質，為介於起訴及微罪職
    權不起訴間之緩衝制度設計，其具體效力依刑事訴訟法第
    260 條規定，於緩起訴處分期間屆滿未經撤銷者，非有同條
    第1款或第2款情形之一，不得對於同一案件再行起訴，即學
    理上所稱實質確定力，足見在緩起訴期間內，尚無實質確定
    力可言（最高法院94年臺非字第215號、95年臺非字第284號
    判決意旨參照）。故觸犯刑事法律之犯罪行為符合緩起訴要
    件者，雖經檢察官為緩起訴處分而暫緩起訴，然仍係認被告
    有犯罪嫌疑，始予暫緩起訴，並得課被告予一定之負擔或指
    示，此與不起訴處分係因犯罪嫌疑不足或其他原因，不得附
    條件或負擔，仍顯有不同。是緩起訴處分與不起訴處分之性
    質有異，行政罰法第26條第2項並未明列緩起訴處分，自不
    宜擴張解釋。
(二)又檢察官依刑事訴訟法第253條之2第2項規定為緩起訴處分
    ，課以被告金錢給付、勞務提供及處遇措施者，受處分人係
    履行檢察官為緩起訴處分命令，此等命令名義上雖非刑罰，
    仍是一種特殊的處遇措施，會產生未經裁判即生終局處理案
    件之實質效果，性質上已係實質的制裁，造成被告財產減少
    、自由及人性尊嚴限制或義務增加等權利生不利的影響，故
    應得其同意，是此類「特殊的處遇措施」性質上當屬干預人
    民自由之處分，實與刑事制裁無異。則受處分人上開違反刑
    事法律禁止規範之犯罪事實既已明確，僅因檢察官採取緩起
    訴處分之替代性刑事處遇手段，未將該案逕予起訴或聲請簡
    易判決處刑，致其後適用之刑事程序有所區別，然就受處分
    人仍負有一定之義務觀察，其如未在上開指定期間內確實履
    行義務，依刑事訴訟法第253條之3第1項第3款之規定，受處
    分人將遭受撤銷緩起訴處分之不利益；反之，倘其確實遵守
    並履行各項緩起訴條件，除非合於刑事訴訟法第260條所定
    情形之一，否則受處分人即無再就同一案件遭受刑事訴追之
    虞。從而，原審法院以本件受處分人已因前開緩起訴處分而
    剝奪其自由權，而上開勞務給付義務亦具有強制性、懲罰性
    ，經由緩起訴處分條件之履行使其免於遭檢察官發動起訴程
    序，仍具有替代刑罰之效果，廣義而言，應屬實質制裁，而
    有行政罰法第26條第1項「一事不二罰」規定之適用，並無
    違誤。
(三)至於94年12月28日修正公布，95年7月1日施行之道路交通管
    理處罰條例第35條第8項雖規定：「前項汽車駕駛人，經裁
    判確定處以罰金低於本條例第92條第3項所定最低罰鍰基準
    規定者，應依本條例裁決繳納不足最低罰鍰之部分。」而檢
    察官為緩起訴處分並命捐款者，其捐款解釋上亦屬道路交通
    管理處罰條例第35條第8項所規定之罰金，監理機關雖不得
    再為行政裁罰，惟若駕駛人所支付之緩起訴處分金，未達道
    路交通管理處罰條例所規定最低罰鍰基準規定者，依前開規
    定，仍須繳納不足最低罰鍰之部分。然該條文適用之前提為
    (1)裁判經確定且遭裁判處以罰金，(2)該罰金數額低於應受裁
    處之行政罰鍰數額。若未符上開要件，則不得恣意擴張適用
    而侵害人民之財產權，意即無另行裁處相當於差額之罰鍰之
    餘地，此為對於法條文義加以解釋之當然結果。而本件緩起
    訴處分係命受處分人提供義務勞務，並非單純命給付金錢，
    與前開要件並不相符，自無比較基準，且與道路交通管理處
    罰條例第35條第8項經裁判確定處以罰金性質迥異，並無所
    謂差額可言，自無適用該條例之可能。抗告人以該條規定為
    裁罰依據，並據此指摘原裁定不當，亦無可採。
(四)另抗告意旨所指臺灣高等法院暨所屬法院99年法律座談會刑
    事類第37號提案，針對該類案件之研討結果，尚無定論部分
    。惟查該號提案係針對檢察官對犯刑法第185之3之公共危險
    罪被告為緩起訴，並命其向指定之公益團體提供義務勞務，
    被告於緩起訴處分確定後，道路監理機關對該被告即受處分
    人再裁處罰鍰、吊扣駕駛執照及施以道路安全講習，經其抗
    告後，交通法庭應如何處理之問題，該次座談會之初步研討
    結果認為，對於「酒精濃度超過規定標準」之違規行為，既
    已依行政罰法第26條第1項前段規定受有刑事處罰，復無行
    政罰法第26條第2項規定所揭示「經不起訴處分或為無罪、
    免訴、不受理、不付審理之裁判確定者」此類未課予行為人
    實質上不利益負擔之情形，監理站應無再對甲課予「罰鍰」
    之餘地，故交通法庭應逕行將監理站所為罰鍰49,500元之處
    分全部撤銷。審查意見認為「(一)增列丙說：應將原處分全部
    撤銷，裁定之主文諭知吊扣駕駛執照及施以道路安全講習等
    處分，而於理由內說明罰鍰不予併罰之理由即可。(二)本件酒
    後駕車只有一個交通違規行為，而且有關其處罰效果之罰鍰
    、吊扣駕駛執照與施以道路交通安全講習等與該交通違規行
    為是否存在均無從分離。法院審理時應先確定受處分人是否
    確有交通違規行為事實，再決定原處分機關所適用之法律有
    無錯誤。如法院認甲有酒後駕車之交通違規行為，惟有關罰
    鍰部分有行政罰法第26條第1項規定之適用，則應將原處分
    全部撤銷，主文部分諭知吊扣駕駛執照及施以道路安全講習
    等處分，而於理由內說明罰鍰不予併罰之理由（即有行政罰
    法第26條第1項規定之適用等），不宜僅將原處分有關罰鍰
    部分撤銷，諭知不罰。」最後研討結果照審查意見通過。綜
    觀前開討論意旨，臺灣高等法院暨所屬法院99年法律座談會
    ，顯已明確表明關於酒後駕車之交通違規行為，罰鍰部分有
    行政罰法第26條第1項規定之適用甚明，並非抗告人所稱尚
    無定論之結果。是抗告人前開所指，顯有誤會，要無可採。
四、綜上所述，本件受處分人既已依懲罰作用較強之刑事法律制
    裁，即無再依行政法為相同處罰之必要，原處分機關仍裁處
    受處分人罰鍰49,500元，尚有未當。原審因而認受處分人此
    部分聲明異議為有理由，於法並無不合。又因本件酒後駕車
    原即為一個違規行為，罰鍰、吊扣駕駛執照及施以道路交通
    安全講習各部分之處罰無從分離，原裁定因而將原處分全部
    撤銷，並更為裁罰，就受處分人駕駛汽車經測試檢定酒精濃
    度超過規定標準之違規行為，處吊扣駕駛執照12個月，並施
    以道安講習，亦無不當。抗告人徒憑己見，仍執前詞，指摘
    原裁定不當，為無理由，應予駁回。
五、據上論斷，應依道路交通事件處理法第26條、刑事訴訟法第
    412條，裁定如主文。
中    華    民    國    100    年    6    月    30    日
            刑事第十一庭  審判長法  官  郭  同  奇
                                法  官  陳  慧  珊
                                法  官  洪  曉  能
以上正本證明與原本無異。
不得再抗告。
                                書記官  林  明  冬
中    華    民    國    100    年    6    月    30    日